【裁判字號】    98,消債抗,92
【裁判日期】    980423
【裁判案由】    更生事件
【裁判全文】
臺灣板橋地方法院民事裁定            98年度消債抗字第92號
抗 告 人  甲○○
上列抗告人因消費者債務清理條例聲請更生事件，對於中華民國
98年3月5日本院97年度消債更字第1141號裁定提起抗告，本院裁
定如下：
    主    文
抗告駁回。
抗告程序費用新臺幣壹仟元由抗告人負擔。
    理    由
一、本件抗告意旨略以：抗告人有不能清償債務之情事，因負信
    用卡等債務總金額為新臺幣（下同） 1,445,198元，於消費
    者債務清理條例施行前之民國95年11月20日，曾依照中華民
    國銀行公會會員辦理消費金融案件無擔保債務協商機制，與
    其最大債權金融機構香港上海匯豐銀行股份有限公司成立協
    商，約定由抗告人自95年12月起，分96期利率 6.88%，每月
    以22,289元依各債權銀行債權金額比例清償各項債務，直至
    全部清償為止；至自 97年5月間止於繳付13期協商款後毀諾
    ，抗告人之毀諾實具有不可歸責於己事由而向原審法院聲請
    更生，惟原審裁定駁回抗告人之聲請，抗告人就此提出抗告
    聲明廢棄原裁定，其理由如下：
  (一)抗告人主張協商當時工作所得月薪約為28,000元，工作係屬
    於季節性，上班時間為每年4月至9月間，其餘空檔時間需靠
    百貨公司不定期特賣會來補貼，平均月薪約為28,000元，苦
    撐至 97年5月，又受整體經濟不景氣影響，收入不穩，實不
    足清償支付依協商條件，因而毀諾。
  (二)抗告人主張其於97年12月已產下一女，每月生活必要支出至
    少應增加扶養費每月6,000元，且抗告人每月有專櫃扣款690
    元及房貸4,000元支出，實已無法維持生活。
  (三)抗告人於匯豐銀行成立個別一致性協商方案，協議內容以10
    8期、利率3%，總債務每期試算應繳納約 15,286元，縱依原
    審所認其95及96年平均收入約34,472元，扣除每月生活必要
    支出，每月僅餘 14,543元，又於98年1月協商時，遭逢收入
    變動巨大淡季，其收入顯無法以上述金額為準據，抗告人實
    已無力繳納，特此陳報。
二、按債務人對於金融機構因消費借貸、自用住宅借款、信用卡
    或現金卡契約而負債務，在聲請更生或清算前，應提出債權
    人清冊，以書面向最大債權金融機構請求協商債務清償方案
    並表明共同協商之意旨，消費者債務清理條例第151條第1項
    定有明文。次按債務人與金融機構協商成立者，不得聲請更
    生或清算，但因不可歸責於己之事由，致履行顯有重大困難
    者，不在此限；消費者債務清理條例施行前，債務人依金融
    主管機關協調成立之中華民國銀行公會會員辦理消費金融案
    件無擔保債務協商機制與金融機構成立之協商，準用前項之
    規定，消費者債務清理條例第151條第5項、第6項亦分別有
    明文可參。
三、次按前開法律規定之「但因不可歸責於己之事由，致履行顯
    有重大困難者，不在此限」，其立法意旨係基於債務清償方
    案成立後，應由債務人誠實遵守信用履行協商還款條件，惟
    於例外情形下發生情事變更，在清償期間收入或收益不如預
    期，致該方案履行困難甚或履行不能，因不可歸責於己之事
    由，始能聲請更生或清算。此規範意旨在避免債務人任意毀
    諾已成立之協商，濫用更生或清算之裁判上債務清理程序。
    蓋以債務清償方案係經當事人行使程序選擇權所為之債務清
    理契約，債務人應受該成立之協議所拘束。債務人既已與金
    融機構協商成立，如認該協商方案履行有其他不適當情形，
    自仍應再循協商途徑謀求解決。又所謂不可歸責於己之事由
    ，係指出於非己身所能控制之自然力或其他人為事由，具有
    猝然性而不能預知，非人力所能參與或所能阻止，而陷於不
    能履行承諾償還自己之債務者而言，例如：
  1.債務人於履行清償期間遭逢重大意外災害，如車禍、火災、
    或罹患重大不治之惡疾而喪失工作能力。
  2.債務人負擔家計生活之職業工作，突然非自願性失業，而可
    預見的、持續性的無法就業謀生。
  3.因遭逢不可抗力之天然災害，如地震、颱風、水災而因其損
    害甚鉅致無力清償等情事。
四、本件抗告人有不能清償債務之情事，因負信用卡等債務，於
    消費者債務清理條例施行前之95年11月20日，曾依照中華民
    國銀行公會會員辦理消費金融案件無擔保債務協商機制，與
    其最大債權金融機構上海匯豐銀行成立協商，約定由抗告人
    自95年12月起，分98期利率6.88%，每月以22,056元依各債
    權銀行債權金額比例清償各項債務，直至全部清償為止；至
    自97年5月間毀諾；之後又於與98年1月24日與上海匯豐銀行
    成立個別協商，約定由抗告人自98年2月起，分108期利率3%
    ，每月 95,00元，業據聲請人提出協議書及無擔保債務還款
    計劃影本各一份為證，且觀諸其提出之財團法人金融聯合徵
    信中心債權人清冊中「是否曾參與銀行公會債務協商」欄註
    記「Y」一節亦明。就上開履行協商方案所定之清償期數、
    利率及每月攤還之金額而言，尚稱適當而無顯然不公之情形
    。準此以言，本件抗告人依上開協商機制與最大債權金融機
    構協商成立後，再向本院聲請更生，尚須符合「不可歸責於
    己之事由致履行顯有重大困難」之法定要件，方為適法。經
    查：
  (一)就抗告人協商時與毀諾時之清償資力而言：
  1.依抗告人提供之95年及96年度財政部臺灣省北區國稅局綜合
    所得稅各類所得資料清單可知，抗告人經平均月薪資均在32
    ,884 元至36,060元之間：【計算式：394,316元÷12＝32,8
    84元（95年度）、432,726元÷12＝36,060（96年度）】，
    是以抗告人於協商成立時之薪資收入，與其目前之薪資收入
    顯然非但並無減少，甚至係有所增加之情形。又抗告人主張
    其於 98年1月再次與匯豐銀行成立個別協商時，遭逢收入變
    動巨大之淡季，惟就上該情形，抗告人當時盱衡其經濟狀況
    等各種情事後，既仍自願簽署協商協議書，同意上海匯豐銀
    行之無擔保債務還款計畫，無論其同意之原因為抗告人誤認
    協商條件已較原每月最低應繳款金額優惠或有其他因素，均
    屬抗告人簽署協議書前之內心意思，而非協商成立後所生猝
    然性、不能預知之不可歸責抗告人之事由。
  2.又抗告人自承其於公司特賣會時，會私下委由別櫃同事一同
    配班，領取薪資後再自拆帳，故所得清單上金額非全數陳報
    人所有，又因屬員工私下配班行為，是以該公司無代班記錄
    ，然就上開事實抗告人並無任何證據以實其說，亦未就拆帳
    金額多寡予以說明，是否屬實即有疑義。縱或屬實，惟抗告
    人既選擇與債權人締結債務清理契約，於協商之際自已盱衡
    全部債務及日常生活所需，評估自己之償債能力，始同意債
    務清償方案，則無論其履行協商金額之資金係來自親友借貸
    、薪資或其他投資獲利，抗告人既同意與上海匯豐銀行成立
    協商，自有其籌措資金之來源，難認抗告人因還款金額與每
    月所得兩者相抵後，仍不足清償協商金額，而作為毀諾不繼
    續履行協商條件之不可歸責事由。
  (二)就抗告人於原審陳報其生活開銷支出消費情形而言：
  1.按債務人依消費者債務清理條例向法院聲請更生或清算，應
    認係債務清理之最後手段，蓋經法院裁定開始更生或清算程
    序後，債務人之生活、身分資格、工作權利等或均將受有限
    制。又該條例所定之債務清理程序採雙軌制設計，分為重建
    型之更生程序及清算型之清算程序，其立法目的在使有不能
    清償或有不能清償之虞的消費者，得依其自身負債與清償能
    力之不同情況，選擇不同程序清理其債務，以調整其與債權
    人及其他利害關係人之權利義務關係，保障債權人之公平受
    償，謀求消費者經濟生活之更生及社會經濟之健全發展。上
    開規定之立法目的，在兼顧債權人、債務人雙方之利益，使
    陷於經濟上困境之消費者得以清理債務，利用此兩種不同程
    序妥適調整債務人與債權人及其他利害關係人間之權利義務
    關係，保障債權人獲得公平受償，並謀求消費者經濟生活之
    更生機會。申言之，更生之目的在使全體債權人獲得公平之
    受償，並使債務人在經濟上得有更生之機會，防止社會經濟
    發生混亂。上開制度並非在使債務人恣意消費所造成之債務
    ，轉嫁予債權人負擔；故法律所設債務人免責之制度，應在
    鼓勵勤勞誠實之債務人，而非縱容投機不誠實之債務人奢侈
    浪費，倘債務人於聲請更生或清算前之相當期間內，利用信
    用金融之機會，恣意為非屬通常生活所需之鉅額消費或作奢
    侈性、浪費性之消費，而不在意日後履行返還之能力，反而
    算計消債條例中之免責制度，濫用更生或清算程序以規避其
    應負擔之償還責任，自與前開立法本旨有違。
  2.抗告人現仍於百貨公司擔任櫃台小姐，工作上並無任何變動
    ，其平均每月收入約為34,472元已如前述，又依行政院主計
    處公佈之97年度臺灣省每人每月最低生活費用為 9,829元，
    該最低生活費用即包括食、衣、住、行等費用在內，而抗告
    人既已負債大於資產，本應較一般人更節約支出撙節開銷，
    蓋消費者債務清理條例所定債務清理程序之立法精神，並非
    維持債務人過去慣常之寬裕生活，而係重新檢視消費行為樽
    節支出，故抗告人既已有不能清償之事由，生活消費程度自
    應受有限制，每月生活開支，自不能與一般人等量齊觀。例
    如：不得乘坐計程車，不得出入三星級以上之飯店、餐廳等
    ，除有絕對必要性支出之外，自當縮衣節食，刻苦生活、優
    先誠實履行清償債務之責。抗告人於原審主張其每月需與家
    人共同負擔房貸 4,000元，然抗告人既已負債而有債務清理
    之必要，自當刻苦生活優先償債，且抗告人亦非該房貸債務
    人，其並無負清償之法律上義務，故該筆房貸自非屬抗告人
    之必要支出，若仍繼續負擔房貸，而不在意既有債務之返還
    償債能力，自與前開立法本旨有違。
  3.是以抗告人以目前平均每月收入約為34,472元，扣除現與上
    海匯豐銀行成立個協一致協商，每月繳款 9,500元、遠東銀
    行950元、花旗銀行1,243元後，每月仍有22,779元足以維持
    基本生活，縱如抗告人所述其於97年12月產下一女，每月增
    加6,000元之扶養費，抗告人仍餘力得以負擔，且抗告人復
    未能舉證證明於上開協商還款期間，究有何不可歸責於己之
    事由，致所需之支出增加或收入減少，是堪認抗告人應無不
    能履行或履行顯有重大困難之情事。
五、綜上所述，抗告人所主張之事由，均非不可歸責於抗告人而
    致履行協商顯有重大困難之事由，原審法院裁定駁回抗告人
    更生之聲請，自屬有據。抗告意旨指摘原裁定不當，求予廢
    棄另為裁定，並無理由，自應予駁回。
六、另目前銀行公會就曾經參加95年度債務協商毀諾之債務人，
    提供「個別協商一致性方案」使能再進行協商，抗告人倘有
    履債上之困難，尚非不得與上海匯豐商業銀行股份有限公司
    等債權人，再次進行解決債務之商談，以謀求適當之履行條
    件，併此敘明。
七、據上論結，本件抗告為無理由，依消費者債務清理條例第15
    條，民事訴訟法第495 條之1 第1 項、第449 條第1項 、第
    95條、第78條，裁定如主文。
中    華    民    國    98    年    4     月    23    日
                  民事第一庭審判長    法  官  李世貴
                                      法  官  許瑞東
                                      法  官  黎文德
以上正本證明與原本相符
本裁定不得抗告
中    華    民    國    98    年    4     月    23    日
                                      書記官  趙彬


司法院資訊處製作；財團法人民間司法改革基金會備份。
